臺灣桃園地方法院民事判決　　　　　　 　92年度訴字第284號
　　原　　　告　卯○○
　　訴訟代理人　王年柿律師
　　複　代理人　癸○○
　　被　　　告　亥○○
　　　　　　　　戌○○
　　　　　　　　天○○
　　上　一　人
　　訴訟代理人　辰○○
　　被　　　告　午○○
　　　　　　　　未○○
　　　　　　　　巳○○
　　　　　　　　申○○
　　　　　　　　辛○○
　　　　　　　　甲○○
　　　　　　　　乙○○
　　　　　　　　丙○○
　　兼上十一被告
　　訴訟代理人　丁○○
　　被　　　告　地○○
　　　　　　　　宇○○
　　　　　　　　酉○○
　　　　　　　　丑○○
　　　　　　　　寅○○
　　兼　上二人
　　訴訟代理人　子○○
　　被　　　告　戊○○壬○○.
　　　　　　　　　　　　　2 .
　　　　　　　　庚○○壬○○.
　　　　　　　　　　　　　8 .
　　　　　　　　己○○壬○○.
　　　　　　　　　　　　　5 .
上當事人間分割共有物事件，本院於中華民國94年6 月24日言詞
辯論終結，判決如下：
    主　　　文
兩造共有之坐落桃園縣楊梅鎮○○段九六○地號土地（地目田，
面積三六九二○．六三平方公尺）應予原物分割。其分割方法為
：如附圖１所示１部分面積六六二九．三一平方公尺歸被告子○○所有；２部分面積一六七二平方公尺歸被告丑○○所有；３部
分面積一九三一．八七平方公尺歸被告寅○○所有；４部分面積
三○二五．四四平方公尺歸原告所有；５部分面積一三八一．一
一平方公尺歸被告甲○○所有；６部分面積一八四一．四八平方
公尺歸被告酉○○所有；７部分面積一八四一．四八平方公尺歸
被告鍾勝輝所有；８部分面積一八四一．四八平方公尺歸被告地
○○所有；９部分面積九二○．七三平方公尺歸被告己○○所有
；１０部分面積九二○．七三平方公尺歸被告庚○○所有；１１
部分面積九二○．七三平方公尺歸被告戊○○所有；１２部分六
九○．五六平方公尺歸被告丙○○所有；１３部分面積六九○．
五六平方公尺歸被告丁○○所有；１４部分面積一三八一．一一
平方公尺歸被告乙○○所有；１５部分面積一三八一．一一平方
公尺歸被告辛○○所有；１６部分面積一八四一．四八平方公尺
歸被告天○○所有；１７部分面積一八四一．四八平方公尺歸被
告亥○○所有；１８部分面積二七六二．二○平方公尺歸被告戌
○○所有；１９部分面積四六○．三七平方公尺歸被告巳○○所
有；２０部分面積四六○．三七平方公尺歸被告申○○所有；２
１部分面積九二○．七四平方公尺由被告未○○、午○○以應有
部分各二分之一之比例維持共有；２２部分面積一五六四．二九
平方公尺由全體共有人依附表所示之應有部分比例維持共有。
訴訟費用由兩造各按附表所示之比例負擔。
    事　　　實
甲、原告方面：
一、聲明：兩造共有之坐落桃園縣楊梅鎮○○段960 地號土地（
    地目田，面積36920.63平方公尺）應予原物分割。其分割方
    法為：如附圖2所示1部分面積1792.2平方公尺歸被告亥○○
    所有；2 部分面積2688.3平方公尺歸被告戌○○所有；3 部
    分面積1792.2平方公尺歸被告天○○所有；4 部分面積1792
    .2 平 方公尺歸被告地○○所有；5 部分面積1792.2平方公
    尺歸被告宇○○所有；6 部分面積1792.2平方公尺歸被告酉
    ○○所有；7 部分面積448.05平方公尺歸被告午○○所有；
    8 部分面積448.05平方公尺歸被告未○○所有；9 部分面積
    448.05平方公尺歸被告申○○所有；10部分面積448.05平方
    公尺歸被告巳○○所有；11部分面積896.1 平方公尺歸被告
    戊○○所有；11-1部分面積896.1 平方公尺歸被告庚○○所
    有；11-2平方公尺面積896.1 平方公尺歸被告己○○所有；
    12部分面積1344.15 平方公尺歸被告辛○○所有；13部分面
    積1344.15 平方公尺歸被告乙○○所有；14部分面積1344.1
    5 平方公尺歸被告甲○○所有；15部分面積672.08平方公尺
    歸被告丁○○所有；16部分面積672.08平方公尺歸被告丙○○所有；17部分面積6451.93 平方公尺歸被告子○○所有；
    18部分面積3507.44 平方公尺由被告丑○○、寅○○依丑○○應有部分100 分之46、寅○○應有部分100 分之54之比例
    維持共有；19部分面積2944.49 平方公尺歸原告所有；20
    部分面積2510.36 平方公尺由全體共有人依附表所示之應有
    部分比例維持共有。
二、陳述：
　(一)坐落桃園縣楊梅鎮○○段960 地號土地（下稱系爭土地），
　  原為原告與被告亥○○、戌○○、天○○、地○○、宇○○
    、酉○○、午○○、未○○、申○○、巳○○、辛○○、乙○○、甲○○、丁○○、丙○○、子○○、丑○○、寅○○
    與李榮墩共有，其中李榮墩於本件訴訟進行中死亡，由其繼
    承人戊○○、庚○○、己○○繼承，並已辦畢系爭土地之繼
    承登記，是兩造應有部分如附表所示。又共有人間雖已各別
    分管特定位置為使用收益，但未訂立分管之書面契約，故就
    系爭土地之使用收益仍不免因細故發生爭執，為增進土地利
    用價值及使用收益管理及處分之便利，應予分割以消滅共有
    關係，使各共有人取得單獨所有權。原告先前雖曾試圖為分
    割之協議，終因共有人數眾多，意見紛歧無法達成分割之協
    議，本件共有土地並無不為分割之約定，亦無因使用目的不
    能分割之情形，原告自得訴請判決分割。
  (二)原告主張以原物分割，兩造各自分配範圍、位置應如附圖2
    所示。蓋兩造已依附圖2 所示之範圍、位置分管多年，則原
    告所主張之分割方案最符合目前之使用現狀，是依原告所提
    分割方案原物依使用現狀分割，自符共有人之利害關係及共
    有物之性質，為此請求依原告聲明之分割方法分割。
三、證據：提出被告李榮墩之繼承系統表及土地登記謄本各1 件
    為證。
乙、被告亥○○、戌○○、天○○、地○○、宇○○、酉○○、
    午○○、未○○、申○○、巳○○、辛○○、乙○○、甲○○、丁○○、丙○○、庚○○（下稱被告亥○○等16人）方
    面：
一、聲明：請求駁回原告之訴。
二、陳述：
　(一)依原告所提出如附圖2 所示之分割方案，系爭土地東南方狹
　  長形土地將分由兩造依應有部分維持共有，然該部分土地並
    非供道路使用，若繼續由兩造維持共有將致該筆土地閒置，
    被告不同意與原告共有該部分土地。
  (二)系爭土地周圍土地即同段958 、963 、971 、974 、980 、
    981 、982 、984 地號土地為被告等人共有，為使被告等人
    分得之土地能與鄰近土地作大面積之使用，且顧及兩造分得
    土地使用上之便利性，系爭土地內之道路寬度應為6 公尺，
    為此請求依如附圖3 所示之分割方案分割，其中編號1 部分
    面積6336.78 平方公尺歸被告子○○所有；2 部分面積1598
    .22 平方公尺歸被告丑○○所有；3 部分面積1846.62 平方
    公尺歸被告寅○○所有；4 部分面積2891.94 平方公尺歸原
    告所有；5 部分面積1320.16 平方公尺歸被告甲○○所有；
    6 部分面積1760.22 平方公尺歸被告酉○○所有；7 部分面
    積1760.22 平方公尺歸被告宇○○所有；8 部分面積1760.2
    2 平方公尺歸被告地○○所有；9 部分面積880.11平方公尺
    歸被告己○○所有；10部分面積880.11平方公尺歸被告庚○○所有；11部分面積880.11平方公尺歸戊○○所有；12部分
    面積660.08平方公尺歸被告丙○○所有；13部分面積660.08
    平方公尺歸被告丁○○所有；14部分面積1320.16 平方公尺
    歸被告乙○○所有；15部分面積1320.16 平方公尺歸被告辛○○所有；16部分面積1760.22 平方公尺歸被告天○○所有
    ；17部分面積1760.22 平方公尺歸被告亥○○所有；18部分
    面積2640.33 平方公尺歸被告戌○○所有；19部分面積440.
    05平方公尺歸被告巳○○所有；20部分面積440.05平方公尺
    歸被告申○○所有；21部分面積880.1 平方公尺由被告未○○、申○○依應有部分各二分之一之比例維持共有；22 部
    分面積3124.47 平方公尺由全體共有人依附表所示應有部分
    比例維持共有。
三、證據：提出地籍圖1件為證。
丙、被告子○○、丑○○、寅○○方面：
一、聲明：同意原告之請求。
二、陳述：被告子○○、丑○○、寅○○多年來均在系爭土地西
    南方耕種，其餘部分土地則供其他共有人種植牧草之用，是
    原告提出之分割方案較符合系爭土地之使用現況，又依被告
    亥○○等16人提出之分割方案，被告子○○、丑○○、寅○○分得之土地位於系爭土地之東北方，該部分土地目前作為
    牧草種植之用，被告子○○、丑○○、寅○○若欲耕作使用
    ，需重新整地，使用上較為不便，且子○○分得土地僅鄰道
    路一角，該部分土地價值低落，故被告認為依原告提出之分
    割方案較為合理。
丁、被告戊○○、己○○方面：
    被告戊○○、己○○未於言詞辯論期日到場，亦未提出書狀
    作何聲明或陳述。
戊、本院依職權履勘現場，並囑託桃園縣楊梅地政事務所繪製現
    場複丈成果圖。
    理　　　由
甲、程序方面：
一、本件被告壬○○於本院審理中之民國93年6 月21日死亡，其
    就系爭土地之應有部分64分之5 已由其繼承人戊○○、庚○○、己○○辦畢繼承登記，應有部分各為192 分之5 ，有原
    告提出繼承系統表、土地登記謄本各1 件在卷可稽，則原告
　　依民事訴訟法第175 條第2 項之規定，具狀聲明承受訴訟，
  　於法尚無不合，應予准許，合先敘明。
二、被告戊○○、己○○未於言詞辯論期日到場，核無民事訴訟
    法第386 條各款所列情形，爰依原告之聲請，由其一造辯論
    而為判決。
乙、實體方面：
一、按各共有人，得隨時請求分割共有物。但因物之使用目的不
    能分割或契約訂有不分割之期限者，不在此限；又共有物分
    割之方法，共有人不能協議決定者，法院得因任何共有人之
    聲請，以原物分配於各共有人或變賣共有物，以價金分配於
    各共有人，民法第823 條第1 項、第824 條第2 項分別定有
    明文。查系爭土地為兩造所共有，兩造之應有部分如附表所
    示，而兩造間就系爭土地並無不分割之約定，且依現行法令
    及使用目的亦無不能分割情事，有原告提出之土地登記謄本
    1 件在卷可按，且為兩造所不爭執。又兩造就系爭土地之分
    割事宜，屬民事訴訟法第403 條第1 項第3 款規定之不動產
    共有人間因共有物之管理、處分或分割發生爭執之強制調解
    事件，前經本院中壢簡易庭行調解程序，因被告丁○○不同
    意原告之分割方案而調解不成立，此有調解程序筆錄存卷可
    參，則兩造不能以協議定分割方法，已甚明顯。從而，原告
    起訴請求法院裁判分割共有物，洵無不合。
二、按分割共有物，以消滅共有關係為目的。法院裁判分割共有
    土地時，除因該土地內部分土地之使用目的不能分割（如為
    道路）或部分共有人仍願維持其共有關係，應就該部分土地
    不予分割或准該部分共有人成立新共有關係外，應將土地分
    配於各共有人單獨所有（最高法院69年台上字第1831號判例
    意旨參照）；再而分割共有物，除應斟酌各共有人之意願、
    利害關係及共有物之性質外，尚應斟酌分得部分所得利用之
    價值、經濟效用等原則。經查：
  (一)系爭土地目前除西南方部分由共有人子○○、丑○○、寅○○種植綠肥，其餘部分土地均供種植牧草之用，其上有豬舍
    、羊舍及鴨舍，而系爭土地並無直接聯外道路，目前係由西
    北方與他人所有之同段984 地號、959 地號土地進出，984
    地號土地及系爭土地與984 地號土地交接處均鋪設有柏油等
    情，有本院製作之勘驗筆錄2 件附卷可參。
  (二)關於原告主張以附圖2 所示之方法分割（被告子○○、丑○○、寅○○亦贊成此分割方案）部分：依其等主張之前開分
    割方案，系爭土地東南方長條狀土地均由全體共有人維持共
    有，然該土地並非作為道路之用，且被告亥○○等16人均表
    明不願就此部分維持共有，又該部分土地面積甚廣，若仍由
    兩造依應有部分維持共有，顯有違經濟效益，亦有違分割土
    地不得維持共有之規定，無法徹底消滅兩造間共有關係。綜
    上所述，原告主張以附圖2 所示之方法分割，尚非可採。
  (三)關於被告亥○○等16人主張以附圖3 所示之方法分割部分：
    依此分割方案所示，系爭土地除未○○、午○○陳明同意就
    附圖3 所示21部分依應有部分各2 分之1 比例維持共有，及
    22 部 分土地供道路使用外，其餘土地均分歸共有人單獨所
    有，且分割後之土地尚稱方整，均可透過土地內部道路與同
    段948 、955 地號土地連接對外聯絡，是被告主張如附圖3
    所示分割方案就兩造分得之位置尚堪憑採。惟被告亥○○等
    16 人 主張系爭土地之內部道路寬度應以6 公尺計算，然系
    爭土地地目為田，則該道路之目的係內部供農機進出使用及
    避免土地與公路欠缺適宜之聯絡之用，衡諸常情，道路寬度
    3 公尺在客觀上已足供一般農業機械出入通行，若依被告亥
    ○○等16人主張將該道路寬度增為6 公尺，兩造在分割後應
    受分配土地面積相對減少，故本院認以依職權所為之附圖1
    所示之分割方案即道路寬度以3 公尺計算為適當。至原告主
    張共有人間曾就系爭土地為分管之協議，亦即被告子○○、
    丑○○、寅○○管理使用系爭土地西南方，其餘土地由其他
    被告管理使用，惟按分管契約，係共有人就共有物之使用、
    收益或管理方法所訂定之契約，而共有人請求分割共有物，
    應解為有終止分管契約之意思。是系爭土地之分管契約，已
    因原告提起本件分割共有物訴訟，而當然終止。且分管契約
    與協議分割契約不同，前者以共有關係繼續存在為前提，後
    者以消滅共有關係為目的，故裁判上分割共有土地時，並非
    必須完全依分管契約以為分割，而應斟酌土地之經濟上價值
    ，並求各共有人分得土地之價值相當，利於使用，是分割方
    法自不受分管契約之拘束。另被告子○○雖陳稱其所分得如
    附圖1 所示1 部分土地鄰路位置最少，將影響其土地價值等
    語。然查，系爭土地並無直接可聯外通行之道路，已如前述
    ，而系爭土地內寬度3 公尺之道路主要係供農機出入之用，
    自不如一般聯外道路會因鄰路長度而影響其土地價值，是被
    告子○○此部分之抗辯，尚無足採。因而，系爭土地應如附
    圖1 方案所示方法為分割，即附圖1 所示1 部分面積6629.
    31平方公尺歸被告子○○所有；2 部分面積1672平方公尺歸
    被告丑○○所有；3 部分面積1931.87 平方公尺歸被告寅○○所有；4 部分面積3025 .4 4 平方公尺歸原告所有；5 部
    分面積1381.11 平方公尺歸被告甲○○所有；6 部分面積18
    41 .48 平 方公尺歸被告酉○○所有；7 部分面積1841.48
    平方公尺歸被告鍾勝輝所有；8 部分面積1841.48 平方公尺
    歸被告地○○所有；9 部分面積920.73平方公尺歸被告己○○所有；10部分面積920. 73 平方公尺歸被告庚○○所有；
    11部分面積920.73平方公尺歸被告戊○○所有；12部分690.
    56平方公尺歸被告丙○○所有；13部分面積690.56平方公尺
    歸被告丁○○所有；14部分面積13方公尺歸被告乙○○所有
    ；15部分面積1381.11 平方公尺歸被告辛○○所有；16部分
    面積1841.48 平方公尺歸被告天○○所有；17部分面積1841
    .48 平方公尺歸被告亥○○所有；18部分面積2762.2平方公
    尺歸被告戌○○所有；19部分面積460.37平方公尺歸被告巳
    ○○所有；20部分面積460.37平方公尺歸被告申○○所有；
    21部分面積920.74平方公尺由被告未○○、午○○以應有部
    分各2 分之1 之比例維持共有；22部分面積1564.29 平方公
    尺由全體共有人依附表所示之應有部分比例維持共有。
三、按因共有物分割、經界或其他性質上類似之事件涉訟，由敗
    訴當事人負擔訴訟費用顯失公平者，法院得酌量情形，命勝
    訴之當事人負擔其一部，民事訴訟法第80條之1 定有明文。
    又因分割共有物具有非訟事件性質，兩造就共有物分割方法
    不能達成協議時，固得起訴請求裁判分割，然兩造各自主張
    之分割方法，僅供法院參考，法院依民法第824 條命為適當
    之分配，乃斟酌何種分割方法較能增進共有物之經濟效益，
    並兼顧兩造利益以為決定，不受任何共有人主張之拘束，亦
    不因何造起訴而有不同，縱法院認原告請求分割共有物為有
    理由，而依法定方法分割，被告應訴並提出不同主張，係促
    使法院就如何為適法分割形成積極心證，實質上並無何造勝
    訴或敗訴之問題，是以本院酌量兩造可因本件分割共有物而
    獲得之利益，認以兩造共有人於系爭土地應有部分比例負擔
    訴訟費用方不致失衡，爰判決如主文第2項所示。
四、據上論結：本件原告之訴為有理由，依民事訴訟法第385 條
    第1 項前段、第78條、第80條之1 、第85條第1 項後段，判
    決如主文。
中　　華　　民　　國　　94　　年　　7 　　月　　8 　　日
　　　　　　　　臺灣桃園地方法院民事第三庭
                            法　官　劉佩宜
右為正本係照原本作成
如對本裁定上訴應於送後20日內向本院提出上訴狀
中　　華　　民　　國　　94　　年　　7 　　月　　8 　　日
                            書記官　陳純姃
┌──────┬─────────┐
│共有人      │    應有部分      │
│            │                  │
├──────┼─────────┤
│地○○      │  　　5/96 　　　 │
├──────┼─────────┤
│宇○○      │  　　5/96　　　　│
├──────┼─────────┤
│酉○○　    │  　　5/96　　　　│
├──────┼─────────┤
│亥○○      │ 　　 5/96　      │
├──────┼─────────┤
│天○○      │      5/96        │
├──────┼─────────┤
│辛○○      │      5/128       │
├──────┼─────────┤
│乙○○      │      5/128       │
├──────┼─────────┤
│午○○      │      5/384       │
├──────┼─────────┤
│未○○      │      5/384       │
├──────┼─────────┤
│申○○      │      5/384       │
├──────┼─────────┤
│巳○○      │      5/384       │
├──────┼─────────┤
│甲○○      │      5/128       │
├──────┼─────────┤
│戌○○      │      5/64        │
├──────┼─────────┤
│子○○      │      3/16        │
├──────┼─────────┤
│丁○○      │      5/256       │
├──────┼─────────┤
│丙○○      │      5/256       │
├──────┼─────────┤
│卯○○      │   8557/100000    │
├──────┼─────────┤
│丑○○      │   4729/100000    │
├──────┼─────────┤
│寅○○      │   5464/100000    │
├──────┼─────────┤
│戊○○      │      5/192       │
├──────┼─────────┤
│庚○○      │      5/192       │
├──────┼─────────┤
│己○○      │      5/192       │
└──────┴─────────┘
